【裁判字號】    90,訴,110
【裁判日期】    900511
【裁判案由】    偽造文書等
【裁判全文】
臺灣雲林地方法院刑事判決                            九十年度訴字第一一號
    公  訴  人  臺灣雲林地方法院檢察署檢察官
    被      告  丙○○
右列被告因偽造文書等案件，經檢察官提起公訴（九十年度偵字第九九九號），本院
判決如左：
    主  文
丙○○連續行使偽造私文書，足以生損害於他人，處有期徒刑肆月，如易科罰金以參
佰元折算壹日。又以詐術得財產上不法之利益，處有期徒刑陸月，如易科罰金以參佰
元折算壹日。應執行有期徒刑玖月，如易科罰金以參佰元折算壹日。
偽造之乙○○會首名義之互助會簿原本壹本，沒收之。
    事  實
一、丙○○因出嫁後經濟困難，於民國（下同）八十三年五月初某日起，未經其父親
    乙○○之同意，冒用乙○○之名義為會首，在雲林縣西螺鎮吳厝里吳厝六十號娘
    家附近向鄰居親友召集互助會（自八十三年五月二十日起至八十六年十一月二十
    日止，含會首共四十三會，每會每月會款新台幣一萬元，採內標制），製作互助
    會簿，並偽造「世學」之署名於前開互助會簿上影印後交付各給會員，以表示乙○○為該互助會之會首，足生損害於乙○○及其他會員，乙○○於事後聽村民談
    論始知自己被冒名。丙○○因與甲○○原屬舊識，丙○○前往雲林縣西螺鎮○○
    街二二二號邀請甲○○加入上開互助會，但甲○○表示手頭現金不多，恐無法負
    擔每月新台幣（下同）一萬元會款，丙○○遂允諾與甲○○以「阿美」名義共同
    參加一會，每人各付一半會款，並約定若要標會時必需事先獲得對方之同意始可
    投標，甲○○遂同意參加，並自八十三年五月二十日起每月將一半會款親自交付
    丙○○。待甲○○於八十四年十一月初搬家到雲林縣麥寮鄉後，丙○○於不詳會
    期，未經甲○○之同意而標下互助會，本應將所標得金額一半交給甲○○，竟另
    起詐欺得利犯意，以電話向甲○○詐稱仍為活會，使甲○○誤以為活會，丙○○
    因此獲取暫免交付一半標得會款之不法利益。待八十六年十一月尾會後，丙○○
    未將半數會款交付甲○○，甲○○始知受騙。總計丙○○詐取不法利益約二十萬
    元。
二、案經甲○○訴由臺灣雲林地方法院檢察署檢察官偵查起訴。
    理  由
一、被告丙○○矢口否認有前揭犯行，辯稱：我有經過父親乙○○之同意才招會，且
    甲○○是與一位不詳姓名台北女子共一會，不是與我共一會，該會是該名女子標
    走的云云。惟查：
（一）關於冒用乙○○名義為會首召集互助會部分，本院訊據乙○○堅稱沒有同意被
      告丙○○使用其名義招集互助會（九十年四月四日訊問筆錄），乙○○並指稱
      ：我是第二會以後聽村民談起才知道的（八十九年度他字第八五號偵查卷第二
      十五頁）。而且被告在本院八十九年易字第五０一號案件審理中，已經坦承乙○○並不知悉被利用擔任會首（本院八十九年易字第五０一號審理卷第九十一
      頁），與乙○○之證詞互核相符。再核對系爭互助會簿上「世學」筆跡與乙○○本人屢次到庭之簽名，確有不同。此外並有互助會簿影本一份，足認被告確
      冒用乙○○為會首招集互助會之事實。
（二）關於標取會款不還之詐欺得利部分；１．被告召集互助會邀請告訴人甲○○入
      會時，因告訴人經濟不佳恐無能力獨自負擔會款，因而告訴人與甲○○約定以
      「阿美」名義入會，各負擔一半金額，並約定標會時必須經他方同意，得標金
      額應一半交付他方等事實，業經告訴人在偵查及審判中指訴甚詳，並有告訴人
      提出之國內郵政匯款執據九份等資料在卷可證。２．被告於本院八十九年易字
      第五０一號案件審理過程中，於八十九年九月九日通緝到案，在值勤法官訊問
      中，已經承認與告訴人共一會，但因經濟能力有限才無法還款等情（本院八十
      九年易字第五０一號卷第十九頁背面），被告確與告訴人共同參加一會，已甚
      為明確。３．被告雖在本院審理中辯稱是一名不知名台北女子與告訴人共同參
      加一會，但衡情互助會首與會員有密切收付會款之往來，不可能不知會員之姓
      名，被告對該台北女子之真實姓名不能交代，實在有違常理。而且被告在臺灣
      高等法院臺南分院八十九年上易字第二０三三號案件二審審理中，又說該名不
      詳女子住在麥寮（該二審卷第二十頁），被告辯解前後已有重大矛盾。再經本
      院訊問所辯該名台北女子如何交付會錢，被告辯稱：該名台北女子都是以匯款
      交付會錢，我只有在郵局有帳戶等語（九十年四月二十七日審判筆錄），但是
      經本院核對被告開設於虎尾郵局之存簿儲金帳戶往來明細，除告訴人定期匯入
      會錢以外，並無其他定期匯入五千元以下會款之帳目，有交通部郵政總局九十
      年四月四日函覆之丙○○郵政帳戶全部明細在卷足憑。因此可知，被告所辯「
      不詳姓名台北女子」乃屬虛構之詞。４．被告於前案八十九年十月二日審判期
      日中，供稱「（甲○○的這一會，得標以後你向甲○○收的會錢是收死會錢或
      收活會錢？）是活會錢」（本院八十九年易字第五０一號卷第八十七頁），按
      我國合會習慣，會員得標以後只有繳納死會錢，被告竟然在該會得標後，仍向
      甲○○佯稱活會，暫免償還互助會款，顯屬詐術無誤。綜右所述，被告詐欺甲○○，事證明確，犯行已可認定。
二、核被告所為，係犯刑法第二百十六條之行使刑法第二百十條偽造私文書罪、刑法
    第三百三十九條第二項之詐欺得利罪，依同條第一項之刑處斷。被告偽造「世學
    」署名行為，僅為偽造乙○○名義互助會簿之部分行為，不另成罪；另偽造乙○○會首之互助會簿後，再加以行使，僅論以高度行為之行使偽造文書罪，均應予
    敘明。公訴意旨認為被告所犯為刑法第三百三十九條第一項詐欺取財罪，但被告
    屢次打電話告知甲○○各期得標利息，意在掩飾被告取得一半得標會款之詐欺得
    利犯行，而且告訴人在該會得標後本仍有交付死會會款之義務，不應重複評價被
    告取得一半得標會款及陸續收取會錢之金額，因此公訴意旨所指被告係犯刑法第
    三百三十九條第一項詐欺取財罪，尚有未洽，應予變更。而被告偽造乙○○會首
    名義之互助會簿，再影印後陸續交付各會員，導致各會員誤信會首為乙○○，足
    生損害於各會員，時間緊接，罪名與犯罪構成要件相同，顯係基於概括犯意而為
    ，應依連續犯規定論以一罪，並加重其刑。又被告所犯連續行使偽造文書罪與詐
    欺得利罪，時間相隔一年半以上，顯係另行起意，應分論併罰，公訴人認係牽連
    犯，顯有誤會。爰審酌被告並無前科、素行良好、僅因父親之信譽較佳而冒名招
    攬互助會之動機、詐欺所得約二十萬元，所生損害非輕，又犯罪後拒不償還被害
    人，犯後態度不佳等一切情狀，量處如主文所示之刑，並定應執行之刑。另按刑
    法第四十一條易科罰金之要件，已於九十年一月十日經總統公布修正為第四十一
    條第一項前段，將易科罰金適用對象擴及最重本刑為五年以下有期徒刑之罪，於
    同年月十二日生效。本件被告犯罪日期在前述法律修正前，犯罪後法律已有變更
    ，自應適用新法即修正後之刑法第四十一條第一項前段規定，就宣告刑及執行刑
    ，各諭知易科罰金之折算標準。末查，偽造乙○○名義之互助會簿原本，為犯罪
    所用之物，且屬被告所有，雖未扣案，但無法證明已經滅失，仍依法沒收之。另
    偽造之「世學」署名，因附著於上開互助會簿上，既已就互助會簿原本宣告沒收
    ，不另就署名部分沒收。又被告交付給各會員之偽造乙○○名義之互助會簿影本
    ，交付以後已非被告所有，亦不宣告沒收，併此敘明。
三、公訴意旨雖認為被告填寫「阿美」標單部分，涉犯刑法第二百十六條之行使第二
    百二十條準私文書罪，但被告既然與甲○○以「阿美」名義共一會，本有權填寫
    「阿美」名義之標單，被告僅係違背事先約定應先徵詢對方同意之約定而已，應
    不構成行使偽造準文書罪。惟公訴意旨認為此部分與有罪部分為牽連犯之裁判上
    一罪，本院不另為無罪之諭知，應予敘明。
據上論斷，應依刑事訴訟法第二百九十九條第一項前段、第三百條、刑法第二條第一
項前段、第五十六條、第二百十六條、第二百十條、第三百三十九條第二項、第一項
、修正後第四十一條第一項前段、第五十一條第五款、第三十八條第一項第二款，罰
金罰鍰提高標準條例第一條前段、第二條，判決如主文。
本案經檢察官林伯宇到庭執行職務。
中      華      民      國      九十      年      五      月     十一   日
                                     臺灣雲林地方法院刑事第一庭
                                         審判長法官  康  樹  正
                                               法官  吳  福  森
                                               法官  葉  明  松
右正本證明與原本無異。
如不服本判決，應於判決送達後十日內向本院提出上訴狀( 應附繕本 )。
                                             書記官  陳  善  永
中      華      民      國      九十      年      五      月     十一   日
附錄本判決論罪科刑之法條
刑法第二百十條
偽造、變造私文書，足以生損害於公眾或他人者，處五年以下有期徒刑。
刑法第二百十六條
行使第二百十條至第二百十五條之文書者，依偽造、變造文書或登載不實事項或使登
載不實事項之規定處斷。
刑法第三百三十九條
意圖為自己或第三人不法之所有，以詐術使人將本人或第三人之物交付者，處五年
以下有期徒刑、拘役或科或併科一千元以下罰金。
以前項方法得財產上不法之利益或使第三人得之者，亦同。
前二項之未遂犯罰之。


司法院資訊處製作；財團法人民間司法改革基金會備份。
